臺灣新竹地方法院民事判決　　　　　　　94年度簡上字第59號
上　訴　人　丙○○
訴訟代理人　朱昭勳律師
被上訴人　　甲○○
訴訟代理人　路春鴻律師
複代理人　　乙○○
上列當事人間請求遷讓房屋事件，上訴人對於民國94年6月28日
本院新竹簡易庭93年度竹簡字第667號第1審判決提起上訴，本院
於民國96年6月6日辯論終結，判決如下：
    主  文
上訴駁回。
第二審訴訟費用由上訴人負擔。
    事實及理由
壹、被上訴人主張除與原審判決記載相同茲予引用外，另補充：
一、上訴人辯稱被上訴人與訴外人陳銘祥就坐落新竹市○○段龍
    山小段28地號土地，及其上建號1347號，門牌號碼新竹市○
    ○街3號建物（以下簡稱系爭房地）所成立買賣契約之債權
    行為及移轉登記之物權行為，均為通謀虛偽意思表示而無效
    云云，尚非可採，茲詳述理由如下：
(一)查被上訴人之所以決定購買系爭房屋，乃係因慮及子女上學
    及其本人上班之交通便利性，加以系爭房屋與其現有位在新
    竹市○○路288號6樓之1之房屋約略等值，是其先買後賣，
    並無需增加過多之資金壓力，此已據被上訴人於本院具結陳
    述詳實（見本院95年2月16日準備程序筆錄），則其購買系
    爭房屋之動機與買賣的過程，核與一般自住型之買受人並無
    不同；且按在一般房屋買賣，就買方而言，倘若屬投資理財
    型，則只問買賣標的之價格是否適當，買賣之間有無增值價
    差的利潤空間；而在自己居住型，則著重於房屋本身與周邊
    的環境，是否符合自己的需要，縱賣方出售的動機並不單純
    ，且為買方所洞悉，惟此亦非買方所得過問，是契約之是否
    有效成立，仍決定於買賣雙方意思表示之是否合致，而不在
    於意思表示以外之動機，其故在此。是訴外人陳銘祥於出售
    系爭房地時，縱有如上訴人所辯欲以出售系爭房地逼迫上訴
    人離婚之動機，惟此並非買受人之被上訴人所得置喙，亦與
    被上訴人無涉，自難執此遽認被上訴人向陳銘祥買受系爭房
    地係屬通謀虛偽之意思表示。
(二)次查，被上訴人於簽訂系爭買賣契約後，業已依系爭買賣契
    約之約定，於92年12月15日簽約當日給付10萬元；於93年1
    月8日給付90萬元，再於93年2月2日給付200萬元，核均與系
    爭買賣契約所約定給付買賣價金之時期及金額相符，至於餘
    款400萬元，依系爭買賣契約第4條固約定：「因房地產在花
    旗銀行設定抵押權492萬元，現有債務400萬元，乙方（即被
    上訴人）同意於完成過戶後，變更乙方為債務人。」等語，
    惟依系爭買賣契約第11條特約事項中亦同時約定：「如第4
    條所定所訂貸款銀行有意見或其他原因不予乙方轉貸時，甲
    方（即訴外人陳銘祥）同意乙方於2個月內籌足款項匯入甲
    方在花旗銀行帳戶，清償債務，並由甲方負責辦理抵押權塗
    銷。」等語，而據證人陳銘祥於原審證述：「…餘款400萬
    元打算是由原告（即被上訴人）承受花旗銀行的債款，但是
    因為銀行要重新鑑價，所以後來就請原告把400萬元的款項
    還清，在今年4月份就與銀行結清欠款。」等語，嗣因訴外
    人花旗銀行不同意辦理轉貸，被上訴人乃即於二個月內之93
    年4月2日，將餘款400萬元匯予訴外人陳銘祥，並由訴外人
    陳銘祥於同年月16日辦畢系爭抵押權塗銷登記，此亦與系爭
    買賣契約特約事項所約定之內容相符，而其塗銷抵押權之時
    間亦屬相當，則上訴人所辯被上訴人給付買賣價款之情形顯
    與系爭買賣契約之約定不符云云，尚非足採。
(三)再者，關於被上訴人購買系爭房地之資金來源，主要分成二
    部分，一部分為被上訴人自有的資金，一部分則為向他人暫
    行借貸之款項，此亦據被上訴人到庭具結後陳述綦詳（見本
    院95年2月16日準備程序筆錄），並據其提出借據及同意書
    等件為證，觀諸該借據及同意書內容，對於借款的金額、利
    息及還款的期限等約定，均約定甚詳，而核其所述過程亦無
    何不可告人處，參以，被上訴人不僅是訴外人網際名人股份
    有限公司（嗣於93年5月間更名為永一資訊股份有限公司）
    之員工，同時亦是該公司創始之大股東，其與配偶林蕙敏於
    該公司之投資總額高達300萬元，是以其與配偶林蕙敏每月
    之收入所得達10餘萬元，佐以其等與訴外人游鳳絲認識多年
    之交情，是其等以在訴外人永一資訊股份有限公司的股份作
    為向訴外人游鳳絲借款之擔保，誠不知有何乖離常情之處，
    則上訴人以訴外人游鳳絲為訴外人陳銘祥之兄陳銘仁之妻，
    而被上訴人在訴外人游鳳絲及其夫陳銘仁所共同經營之訴外
    人名人電腦有限公司任職，即遽指被上訴人向訴外人游鳳絲
    所借貸之款項，均是其等虛構之買賣資金流向云云，亦非足
    採。
(四)末查，訴外人陳銘祥業於93年8月底，依約將系爭房地交付
    予被上訴人，惟因上訴人拒絕將系爭房地遷讓交還，且無權
    占有迄今，被上訴人只得提起本件訴訟，訴請上訴人遷讓交
    還系爭房地，惟此並非訴外人陳銘祥未履行交屋之義務，詎
    上訴人本末倒置，反執此作為主張被上訴人與訴外人陳銘祥
    間買賣契約係通謀虛偽之論據，不禁令人駭然！且縱被上訴
    人並未追究訴外人陳銘祥違約之責，惟此亦屬被上訴人權利
    行使之自由，亦與上訴人無涉？尚無從據此推論其等間之買
    賣契約之債權行為與移轉登記之物權行為均係屬通謀虛偽之
    意思表示而認無效。此外，本件上訴人迄所提出之證據，均
    不足以證明被上訴人與訴外人陳銘祥間就系爭房地所成立買
    賣契約之債權行為及移轉登記之物權行為均係屬通謀虛偽意
    思表示，是上訴人空言辯稱其等間關於系爭房地所成立之買
    賣契約之意思表示有民法第87條規定無效情形云云，亦顯非
    可採。
二、本件上訴人並無占有使用系爭房屋之合法權源，則被上訴人
    依民法第767條請求上訴人遷讓系爭房屋，自屬合法有據：
    查被上訴人與原所有權人陳銘祥間之買賣契約之債權行為及
    移轉登記之物權行為，均屬真實等情，已如前述，而系爭房
    地現已移轉登記為被上訴人所有，訴外人陳銘祥並已將系爭
    房地之鑰匙交付且遷出系爭房地，復將系爭房地點交被上訴
    人，是上訴人辯稱訴外人陳銘祥尚未將系爭房地點交被上訴
    人云云，即非足採。是以，訴外人陳銘祥既將系爭房地點交
    被上訴人，並辦畢所有權移轉登記，則訴外人陳銘祥即已無
    占有使用系爭房地之合法權源，而上訴人縱與訴外人陳銘祥
    間仍維持夫妻關係，而為訴外人陳銘祥之占有輔助人，惟尚
    不得以此對抗被上訴人，是上訴人辯稱其有繼續占有使用系
    爭房屋之正當權源云云，亦非足採。
三、準此，上訴人前開所辯均無理由，則其提起本件上訴，亦屬
    無據，並於本院聲明：上訴駁回。
貳、上訴人則除與原審判決記載相同予以引用外，另補充：
一、本件被上訴人與訴外人陳銘祥就系爭房地所為之買賣，確屬
    通謀虛偽之意思表示，應屬無效，茲詳述理由如下：
(一)查被上訴人甫於90年間購入公園路之房屋，且向合作金庫銀
    行貸款546萬元，而依被上訴人與其配偶林蕙敏於91、92年
    間之資料顯示，自不可能在短短2年時間內，取得高達700萬
    元之資金，且依本院所調閱被上訴人及其配偶林蕙敏前開財
    產所得資料，亦足見被上訴人所述其每月有10幾萬元之收入
    顯與事實不符，又被上訴人係於93年3月間將餘款匯給訴外
    人陳銘祥後，始於同年4月26日擔任訴外人永一資訊股份有
    限公司之監察人，而擔任公司之監察人未必支領酬勞而獲有
    利益，則原審驟以被上訴人於事後擔任公司監察人顯有資力
    ，而認其與訴外人陳銘祥間之買賣並無通謀虛偽之意即屬速
    斷，是依被上訴人現有貸款負擔，且無充裕收入之情形下，
    實無購買系爭房地之資力，惟觀之被上訴人所提出之交通銀
    行存摺明細所示，被上訴人自93年1月6日起至同年3月19日
    止，短短3個月之時間內，其存摺內竟「無中生有」地存入6
    60萬元之現金，且隨於存入前開款項後，即匯款給訴外人陳
    銘祥，而據被上訴人於本院所述：購屋資金係向訴外人游鳳
    絲所支借，而游鳳絲為陳銘仁之妻，游鳳絲所借貸之款項，
    應是公司的錢等語，查訴外人游鳳絲為訴外人陳銘仁之妻，
    而訴外人陳銘仁與訴外人陳銘祥為親兄弟，兩人共同經營名
    人電腦有限公司，被上訴人則為名人電腦有限公司之員工，
    足見本件之事實應係訴外人陳銘祥與其兄陳銘仁商議，由訴
    外人陳銘仁將其所經營名人電腦有限公司之資金先匯給被上
    訴人，藉以虛購被上訴人向訴外人陳銘祥購買系爭房屋之買
    賣資金流程，是該等資金流向既係其等事後所製造，更足認
    被上訴人與訴外人陳銘祥所為系爭房地之買賣確屬通謀虛偽
    之意思表示，依民法第87條之規定，應屬無效。
(二)次查，被上訴人於購買公園路之房屋後，曾提供該等房地向
    合作金庫銀行貸款546萬元左右，並設定最高限額抵押權，
    故被上訴人於92年購買系爭房地時，尚積欠合作金庫銀行貸
    款400多萬元，衡諸被上訴人既無力於當下償還其所積欠合
    作金庫之前開貸款，又怎能先買受系爭房屋後，再將原所購
    置之公園路房屋賣掉？況被上訴人迄仍居住在公園路之房屋
    ，而該屋尚有貸款，倘被上訴人購屋之目的確係為了買屋換
    屋，何以於購買賣系爭房屋後，迄仍未將公園路之房屋出售
    ，此豈不造成業已以現金700萬元購買系爭房屋，竟尚須給
    付公園路房貸之情形，則被上訴人所謂購買系爭房屋係欲以
    「公寓換透天」之說詞顯屬虛假，再被上訴人既已決定購買
    系爭房屋，何以對於系爭房屋之結構、格局全然不清楚，甚
    連系爭房屋之樓層亦不清楚，將4樓半之建物說成3樓建築，
    甚對於所購系爭房地之坪數及坪價均無所知，實與一般交易
    有違，足見被上訴人與訴外人陳銘祥就系爭房屋之買賣顯屬
    虛偽，故被上訴人始會就此交易上所應注意且重要之事，全
    然未知或有所違誤。
(三)至被上訴人雖主張上訴人迄仍未舉證被上訴人與訴外人陳銘
    祥間就系爭房地之買賣有何通謀虛偽意思表示云云，惟此並
    不可採，經查，被上訴人所交付買賣價金之流程及事實，核
    與其與訴外人陳銘祥所簽訂系爭買賣契約書之約定完全不符
    ，尤以被上訴人最後匯款400萬元之事實，亦與系爭買賣契
    約書第4條所約定買賣價金之付款方式明顯不同（系爭買賣
    契約係約定為訴外人陳銘祥對花旗銀行現有債務400萬元，
    於完成過戶後變更被上訴人為債務人），詎被上訴人竟是以
    匯款方式給付價金，此即與系爭買賣契約之約定有所不同，
    足見系爭買賣確屬虛偽。次查，被上訴人僅給付10萬元即取
    得系爭房屋所有權，此亦與出賣人與買受人間之權利、義務
    之負擔顯不相當，按一般交易習慣而言，不動產之買賣若為
    現金交易，買受人應先給付買賣價金5成左右，出賣人始會
    辦理過戶手續，此乃對於買賣雙方當事人有所保障；若為貸
    款買賣時則會視貸款比例為過戶之給付價金基準。詎訴外人
    陳銘祥僅收受被上訴人所給付之10萬元價款，竟即將系爭房
    地移轉登記予被上訴人所有，此核與一般交易習慣中，買賣
    雙方所負擔之權利、義務之比例顯不相當，亦徵其等所為之
    系爭買賣應為通謀虛偽意思表示。再按一般買賣交易如出賣
    人於房地上有設定抵押權，則必會約定由買受人承受貸款，
    並將貸款額度由買賣價金扣除或由買受人直接對銀行代償取
    得清償證明，並辦理抵押權塗銷登記，詎本件被上訴人付清
  　價金予訴外人陳銘祥後，系爭房屋上之抵押權登記卻未即刻
　　塗銷，此亦顯與一般交易常理有違。況查，被上訴人既稱業
  　已將系爭房地之買賣價金給付完畢，且因向訴外人游鳳絲調
    借購屋之款項，每月尚須給付約1萬餘元之利息，而出賣人
    陳銘祥迄未履行買賣契約中交屋責任，詎被上訴人竟未追究
    其違約責任，此亦與常情不符，足證其等間所為之買賣契約
    確屬通謀虛偽而應為無效。
二、本件上訴人並非無權占有，則被上訴人依民法第767條請求
    上訴人遷讓系爭房屋，並無理由：
    查被上訴人與訴外人陳銘祥間就系爭房地之買賣既屬通謀虛
    偽等情，已如前述，則其等所為系爭買賣契約自屬無效，是
    系爭房地既仍屬上訴人之夫陳銘祥所有，上訴人基於配偶身
    分繼續住居系爭房地，即非屬無權占有。再者，按買賣標的
    物之利益及危險，交付時起由買受人承受負擔，民法第373
    條定有明文，亦為最高法院33年上字第604號、71年度台上
    字第4602號、72年度台上字第2082號、72年度台上字第253
    號、78年度台上字第1356號、84年度台上字第3001號、86年
    度台上字第2869號裁判要旨所闡釋明確。查訴外人陳銘祥迄
    尚未將系爭房屋交付被上訴人，訴外人陳銘祥仍享有系爭房
    屋之收益權，而為有權占有，揆諸前開說明，被上訴人僅得
    依約請求訴外人陳銘祥交付系爭房屋，尚不得主張其為無權
    占有，而上訴人身為訴外人陳銘祥之配偶居住於該屋，依法
    為間接占有輔助人，自亦不構成無權占有，則被上訴人依民
    法第767條規定，對上訴人提起本件訴訟，亦屬無理。原審
    未予詳查，遽認為上訴人無權占有，實有違誤。
三、為此，提起本件上訴，並於本院聲明：(1)原判決廢棄。(2)被
    上訴人在第一審之訴及其假執行之聲請均駁回。
、兩造不爭執之事項：
一、上訴人與訴外人陳銘祥為夫妻關係，訴外人陳銘祥前對上訴
    人提起請求離婚之訴訟，經本院於92年11月18日以92年度婚
    字第286號、臺灣高等法院於93年6月21日以93年度家上字第
    23號判決駁回確定在案，現二人之婚姻關係仍存續中。
二、系爭房地原為訴外人陳銘祥所有，訴外人陳銘祥於92年12月
    15日與被上訴人簽訂系爭土地房屋買賣契約，將系爭房地以
    700萬元之價格出售與被上訴人，並於93年1月20日辦畢系爭
    房地之移轉登記事宜，而上訴人現仍占有使用系爭房地。
三、被上訴人現居住之屋（即門牌號碼新竹市○○路288號6樓之
    1）為其所有，於90年間購置，並向合作金庫銀行貸款546萬
    元。
肆、細繹兩造攻防內容，可知本件爭執重點在於（一）被上訴人
    與訴外人陳銘祥就系爭房地所成立買賣契約之債權行為及移
    轉登記之物權行為，是否均為通謀虛偽意思表示而無效？（
    二）上訴人是否有占用使用系爭房地之合法權源？茲分別論
    述如下：
一、被上訴人與訴外人陳銘祥就系爭房地所成立買賣契約之債權
    行為及移轉登記之物權行為，是否均為通謀虛偽意思表示而
    無效？
(一)按當事人主張有利於己之事實者，就其事實有舉證之責任，
    民事訴訟法第277條前段定有明文，又第三人主張表意人與
    相對人通謀而為虛偽意思表示者，該第三人應負舉證之責；
    亦即表意人與相對人通謀而為虛偽意思表示者，依民法第87
    條第1項規定，其意思表示固屬無效，惟由第三人以之為訴
    訟原因出而主張者，依舉證責任分配之原則，自應由該第三
    人先行立證（最高法院48年度台上字第29號判例，51年度台
    上字第1885號、57年度台上字第1862號判決意旨參照）；次
    按民法第87條第1項前段規定：「表意人與相對人通謀而為
    虛偽意思表示者，其意思表示無效」，此所稱之通謀虛偽意
    思表示，指表意人與相對人相互明知為非真意之表示而言，
    故表意人之相對人不僅須知表意人非真意，並須就表意人非
    真意之表示相與為非真意之合意，始為相當，業經最高法院
    51年度台上字第215號判例闡述明確。若僅一方無欲為其意
    思表示所拘束之意，而表示與真意不符之意思者，尚不能指
    為通謀而為虛偽意思表示，亦不能僅因契約當事人間有特殊
    親誼關係或價金之交付不實，即謂該契約係通謀虛偽成立（
    最高法院86年度台上字第3865號判決意旨參照）。查本件上
    訴人所辯稱被上訴人與訴外人陳銘祥間就系爭房地之買賣係
    屬通謀虛偽意思表示而為無效云云，既為被上訴人所否認，
    揆諸前開說明，則上訴人自應就被上訴人明知其與訴外人陳
    銘祥間就系爭房地並無實際買賣之真意，且所為之買賣契約
    係屬通謀虛偽意思表示之事實負舉證責任；亦即應證明被上
    訴人知悉訴外人陳銘祥所為出賣系爭房地之意思表示並非真
    意，並相與為非真意合意之事實。
(二)本件上訴人雖辯稱被上訴人甫於90年間購買系爭公園路之房
    屋，並向合作金庫銀行貸款546萬元，自無可能於短短2年之
    時間內，有近700萬元之資金可向訴外人陳銘祥購買系爭房
    地，且依被上訴人及其配偶林蕙敏於91、92年間之稅務電子
    閘門財產所得調件明細表所示，亦見其等並無資力購買系爭
    房地，再被上訴人給付買賣價金之流程及事實與系爭買賣契
    約之約定顯有不符，而系爭買賣契約約定之內容與被上訴人
    購屋之情節，亦均與常情相悖，另被上訴人既自承所給付之
    買賣價款中有大部分之款項均係向訴外人游鳳絲所借貸，而
    訴外人游鳳絲即為訴外人陳銘祥之兄陳銘仁之妻，更足見該
    等資金應係陳銘祥之家族企業即訴外人名人電腦有限公司之
    款項，則被上訴人給付訴外人陳銘祥買賣價款之匯款資料，
    既均為其等虛偽作假之匯款資料，益證系爭買賣契約確係其
    等通謀虛偽而簽訂云云。惟：
  1.查依原審卷附被上訴人與訴外人陳銘祥於92年12月15日所簽
    訂之系爭買賣契約書第1條約定：「甲方（即訴外人陳銘祥
    ）所有本件土地房屋今願意以價款700萬元出賣與乙方（即
    被上訴人），而乙方喜諾承買是實。」、第2條約定：「(1)
    本契約成立同時乙方以價款一部份10萬元正為定金給付甲方
    而甲方已將該定金如數領訖是實。(2)定於93年1月8日乙方續
    付給甲方90萬元。(3)定於93年2月2日乙方續付給甲方200萬
    元正。」等語（見原審卷第78、79頁），而被上訴人除已依
    前開買賣契約約定於簽約當日給付訴外人陳銘祥10萬元外，
    嗣並分別依約於93年1月8日及同年2月2日匯款90萬元、200
    萬元予訴外人陳銘祥，此有交通銀行匯款回條及被上訴人交
    通銀行存摺明細等件附卷可稽（見原審卷第82、83頁、第85
    至87頁），自堪信實在。至系爭土地房屋買賣契約書第4條
    雖約定：「本房地產在花旗銀行設定抵押權492萬元，現有
    債務400萬元，乙方同意於完成過戶後，變更乙方為債務人
    。」等語，惟該契約書第11條亦約定：「特約事項，如第4
    條所定貸款銀行有意見或其他原因不予乙方轉貸時，甲方同
    意乙方於2個月內籌足款項匯入甲方在花旗銀行帳戶清償債
    務，並由甲方負責辦理抵押權塗銷。」等語（見原審卷第79
    、81頁），嗣因訴外人花旗銀行並不同意轉貸，故被上訴人
    乃於同年4月2日將400萬元之款項匯至訴外人陳銘祥之銀行
    帳戶，此據被上訴人於本院陳述：「…系爭房屋因花旗銀行
    不同意由我承擔陳銘祥之抵押權債務，無法辦理轉貸，所以
    我才向游鳳絲借款，以現金給付塗銷抵押權。」等語明確（
    見本院卷第76、77頁），核與證人即上訴人之夫陳銘祥於原
    審證述：「…剩餘的400萬元打算是由原告（即被上訴人）
    承受花旗銀行的貸款，但是因為銀行要重新鑑價，所以後來
    就請原告把400萬元的款項還清，在今年4月份就與銀行結清
    欠款。」等語相符（見原審卷第97頁），並有交通銀行之匯
    款回條及被上訴人交通銀行存摺明細等件附卷可參（見原審
    卷第84至87頁），是核諸被上訴人前開給付價金之時間及方
    式，均難認與系爭買賣契約書之約定有所不符，則上訴人辯
    稱被上訴人給付買賣價金之流程及事實，均與系爭買賣契約
    之約定顯有不符云云，即非可採。
  2.次查，被上訴人所有公園路之房屋，雖曾向合作金庫銀行貸
    款546萬元，現尚有約400餘萬元之貸款餘額，此有前開房地
    之土地及建物登記簿謄本在卷可憑，且為兩造所不爭執，自
    堪信為實。惟查，被上訴人91、92年間之所得總額分別為71
    3,273元、762,133元，及配偶林蕙敏91、92年間之所得總額
    分別為662,365元、614,304元，此有稅務電子閘門財產所得
    調件明細表在卷可稽（見本院卷第23至34頁），是被上訴人
    夫妻之年收入有將近140萬元，核算每月之收入約有11餘萬
    元；且查，被上訴人與其配偶林蕙敏自89年間起，即均有投
    資網際名人股份有限公司迄今（嗣於93年5月間更名為永一
    資訊股份有限公司），被上訴人投資100萬元，並擔任該公
    司之監察人，而其配偶林蕙敏則投資200萬元，此亦有被上
    訴人所提永一資訊股份有限公司變更登記表、股東名簿、網
    際名人股份有限公司經濟部公司執照、網際名人股份有限公
    司股東名簿、網際名人股份有限公司董事、監察人名單等件
    附卷可佐（見本院卷第81至93頁）；而據被上訴人到庭陳述
    ：伊是因想要換屋，所以才想要購買透天厝的房屋，系爭房
    屋與伊公園路房屋的學區相同，離伊上班之地點及女兒就學
    均屬便利，後來陳銘祥將系爭房地之價格降到700萬元，伊
    即決定購買，因伊評估公園路房屋現值約700萬元，每月貸
    款之金額約1萬多元，買受系爭房屋後，再將公園路的房屋
    賣掉，並無須另備資金等語（見本院卷第76、77頁）。衡諸
    購屋實務，以現金支付全額之買賣價款者尚屬極少數，多數
    購屋者均會以提供房地為銀行設定抵押權並辦理貸款之方式
    購屋，是購屋者並無須備妥全額之買賣價款，再參諸一般銀
    行就提供房地設定抵押權者，均可撥貸達房地價值之6至8成
    ，則購屋者僅須備妥貸款外之價款即為已足。本件被上訴人
    所述之前開購屋動機，尚難認與常情有違，且依被上訴人與
    訴外人陳銘祥所簽訂系爭買賣契約第4條原即約定，由被上
    訴人承接系爭房地之貸款，並向花旗銀行辦理抵押債務人之
    變更，是於此情形下，上訴人確無須另備高額之購屋資金；
    再者，被上訴人既係欲以買屋賣屋之方式換屋，而依其評估
    二屋之價值約莫相當，則被上訴人僅須於短時間內備妥除花
    旗銀行貸款外之300萬元款項即可，而依被上訴人夫妻每月
    約有11餘萬元之收入及有300萬元之投資款等情狀，縱其等
    每月尚須支付1萬餘元之房貸，惟尚非全無另購系爭房地之
    資力，再縱其等所備之購屋資金不足，惟該等款項既於出售
    公園路房屋後即可償還，則向他人短期借貸，似亦非難事，
    而被上訴人就所備不足之230萬元購屋款項，亦經與訴外人
    游鳳絲商議後，經訴外人游鳳絲同意借調，此並有被上訴人
    所提之借據附卷可稽（見本院卷第88、91頁），則上訴人所
    辯被上訴人並無購買系爭房地之資力云云，實非可採。至嗣
    雖因花旗銀行不同意辦理系爭房地之轉貸手續，致被上訴人
    必須另備資金給付買賣價款，惟此400萬元之款項亦據被上
    訴人及其配偶林蕙敏提供前開永一資訊股份有限公司之30萬
    股之股份與被上訴人在台灣銀行18%優利定存60萬元作為擔
    保後，經訴外人游鳳絲同意借調，此並有借據及同意書等件
    附卷可憑（見本院卷第88至93頁）。雖訴外人游鳳絲為訴外
    人陳銘祥之兄嫂，與訴外人陳銘祥有親屬關係，惟被上訴人
    與訴外人游鳳絲亦為認識多年之友人，其等不僅同屬訴外人
    永一資訊股份有限公司之股東，且為訴外人名人電腦有限公
    司之同事，是訴外人游鳳絲於被上訴人及配偶林蕙敏共同提
    供前開擔保後，同意將款項借與同事兼友人之被上訴人，此
    亦難認有何悖離常情之處，則上訴人僅以訴外人游鳳絲為訴
    外人陳銘祥之兄陳銘仁之妻，與訴外人陳銘祥關係非淺，即
    遽指被上訴人向訴外人游鳳絲借貸之款項，均是其等虛構之
    買賣資金流向云云，亦非足採。再者，被上訴人與訴外人陳
    銘祥就系爭買賣契約之約定，縱或與一般買賣實務常態略有
    不同，惟基於私法自治之原則，本於契約自由之精神，其等
    所為之約定既難認與法律強制或禁止規定相違，自屬買賣雙
    方私法自治之事項，仍應尊重雙方當事人之合意，尚無從執
    此遽認被上訴人與訴外人陳銘祥就系爭房地之買賣即屬虛偽
    不實。另被上訴人雖未能明確描述所購系爭房地之結構、格
    局及樓層，惟此或係因上訴人尚居住該址，致被上訴人無法
    仔細看屋使然，又或許是被上訴人所著重之處非此，惟均無
    法據此即認定被上訴人購屋之情顯屬虛假；又被上訴人雖並
    未向訴外人陳銘祥追究違約責任，惟此或係被上訴人認為訴
    外人陳銘祥已盡出賣人之義務，並無何違約責任可言，又或
    係其己身權利行使之自由，亦均無從執此即遽認系爭買賣契
    約即為被上訴人與訴外人陳銘祥通謀虛偽所訂立，則上訴人
    前開所辯均非足採。
(三)準此，上訴人所提之前開證據均不足證明被上訴人與訴外人
    陳銘祥間就系爭房地所簽訂之買賣契約係屬通謀虛偽所為，
    此外，上訴人就其前開所辯並未能另舉他證以實其說，揆之
    前開說明，應認其所辯均洵非足採。
二、上訴人是否有占用使用系爭房地之合法權源？
(一)按所有人對於無權占有或侵奪其所有物者，得請求返還之：
    對於妨害其所有權者，得請求除去之，民法第767條定有明
    文。經查，本件上訴人並未能舉證證明被上訴人與訴外人陳
    銘祥間就系爭房地所為之買賣契約係屬通謀虛偽之意思表示
    等情，已如前述，應堪認被上訴人與訴外人陳銘祥間就系爭
    房地所簽訂之買賣契約尚屬真正。而查，被上訴人業已依約
    付清買賣價金，且賣方即訴外人陳銘祥亦已於93年1月20 日
    辦理系爭房地所有權移轉登記予被上訴人，此有建物登記簿
    謄本及新竹市稅捐稽徵處新竹總處房屋稅籍證明書等件在卷
    可參（見原審卷第8、9頁），則依土地法第43條規定，依本
    法所為之登記有絕對效力，自足認定被上訴人為系爭房地之
    所有權人。
(二)至上訴人雖另辯稱訴外人陳銘祥既尚未將系爭房屋交付被上
    訴人，則依民法第373條之規定，訴外人陳銘祥仍得享有系
    爭房屋之收益權，而為有權占有，上訴人為陳銘祥之配偶居
    住於該屋，依法為間接占有輔助人，自不構成無權占有云云
    。惟查，訴外人陳銘祥業於92年6月間即已搬離系爭房屋，
    此據證人陳銘祥於原審證述詳實（見原審卷第96、97頁），
    而查，出賣人陳銘祥嗣已於93年1月20日，將系爭房地移轉
    登記為被上訴人所有，並於93年8月間將系爭房屋之鑰匙交
    付被上訴人，復於同年10月20日辦理戶籍遷出之手續，此有
    上訴人所提之戶口名簿及訴外人陳銘祥所提台新國際商業銀
    行新科分行所寄送陳銘祥之信封等件在卷可稽（見原審卷第
    71、111頁），並為上訴人所不爭執，自足堪認訴外人陳銘
    祥業已解除占有而將系爭房地交付被上訴人，又被上訴人亦
    即於證人陳銘祥交付系爭房地後之93年9月21日，以郵局存
    證信函催告上訴人於文到15日內將系爭房屋騰空遷出，此亦
    有上訴人所不爭之郵局存證信函附卷可憑（見原審卷第149
    頁），惟因上訴人拒絕遷讓系爭房地並居住至今，致被上訴
    人迄仍無法遷入系爭房地使用，然此並無礙訴外人陳銘祥業
    將系爭房地出賣交付被上訴人之情，則上訴人前開所辯亦非
    足取。準此，上訴人與訴外人陳銘祥縱仍屬夫妻，然因訴外
    人陳銘祥業將系爭房地出售並交付被上訴人，則訴外人陳銘
    祥已非系爭房地之所有權人，並無占有使用系爭房地之合法
    權源，則上訴人本於為訴外人陳銘祥配偶之夫妻互負扶養義
    務之法律關係而居住於系爭房地，亦失所附麗，此外，上訴
    人並未能提出其有其他占有使用系爭房地之正當權源，則被
    上訴人本於所有權之作用，訴請上訴人遷出系爭房地，並將
    之交還被上訴人，自屬有理。至被上訴人訴訟代理人於本院
    言詞辯論程序時初始雖陳述：系爭房屋係於95年8月交屋等
    語（見本院卷第144頁），惟嗣已隨即更正系爭房屋係於93
    年8 月間交屋等語（見本院卷第144頁），經查，系爭房屋
    係於93年8月31日依約交屋之情，迭據被上訴人於原審及本
    院所一再陳稱（見原審卷第73、158頁及本院卷第77頁），
    堪認被上訴人訴訟代理人於本院言詞辯論程序時初始所陳述
    ：系爭房屋係於95年8月間交屋等詞應確屬一時口誤之詞，
    尚不影響系爭房屋係於93年8月間即已交屋之情，附此敘明
    。
伍、綜上所述，被上訴人依民法第767條之規定，訴請上訴人應
    將系爭房地遷讓交還被上訴人，於法即無不合，原審為被上
    訴人勝訴之判決，並宣告假執行，核無不合，上訴意旨指摘
    原判決不當，求予廢棄改判，核無理由，應予駁回。
陸、本件判決之基礎已臻明確，兩造其餘攻擊防禦方法及舉證，
    核與前揭判斷不生影響，無庸一一論列，併此敘明。
柒、據上論結：本件上訴為無理由，依民事訴訟法第436條之1第
    3項、第449條第1項、第78條，判決如主文。
中　　華　　民　　國　　96　　年　　6 　　月　　25　　日
                  民事第一庭審判長法  官　陳順珍
                                  法  官  林南薰
                                  法  官  高敏俐
以上正本係照原本作成。
本判決不得上訴。
中　　華　　民　　國　　96　　年　　6 　　月　　25　　日
                                  書記官　黎秀娟
